臺灣高等法院民事判決
110年度重上字第142號
上  訴  人  李英潘  
訴訟代理人  謝孟儒律師
被上訴人    李秀琴  

上列當事人間請求返還不當得利事件，上訴人對於中華民國109
年12月30日臺灣新竹地方法院108年度訴字第209號第一審判決提
起上訴，本院於110年9月8日言詞辯論終結，判決如下：
    主      文
上訴駁回。
第二審訴訟費用由上訴人負擔。
    事實及理由
一、上訴人主張：伊於民國95年5月至同年6月5日間，借用被上
    訴人名義，參與訴外人曾淑菁所主持簽賭站（下稱系爭簽賭
    站）之臺灣加權指數期貨200（下稱臺指期貨200）賭博，以
    臺灣股票加權指數為賭博標的，以「口」為單位向系爭簽賭
    站下單買賣，並以買入、賣出時指數之差額乘以新臺幣（下
    同）200元計算輸贏之金額，每週由系爭簽賭站之業務員即
    訴外人陳慧君與被上訴人結算輸贏金額後，被上訴人再向伊
    收取或給付款項。伊於95年6月2日獲利之金額為104萬元，
    於95年6月5日虧損之金額為400萬元，故被上訴人代伊清償
    系爭簽賭站之金額應僅296萬元（400萬－104萬＝296萬），惟
    伊交予被上訴人作為清償賭債之金額為1,175萬元。是伊得
    於被上訴人向伊溢收（1,175萬－296萬＝879萬）之範圍內，
    請求被上訴人返還766萬元。爰依民法第179條前段規定，請
    求被上訴人給付766萬元，並加計自起訴狀繕本送達翌日起
    算之法定遲延利息等語。【原審為上訴人敗訴之判決，上訴
    人聲明不服，提起上訴。至上訴人請求超逾上開部分（即利
    息請求部分），未據其聲明不服，該部分非本院審理範圍】
    。並於本院聲明：（一）原判決關於駁回上訴人後開第二項
    之訴部分廢棄。（二）被上訴人應給付上訴人766萬元，及
    自起訴狀繕本送達翌日即108年4月19日起至清償日止，按週
    年利率5%計算之利息。（三）願供擔保，請准宣告假執行。
二、被上訴人則以：伊出借伊名義於系爭簽賭站之帳戶供上訴人
    參與臺指期貨200之簽賭，上訴人於96年6月9日結算時虧損
    大筆款項，陳慧君前來伊住處催討款項，向伊請求1,175萬
    元，伊遂與陳慧君約定於3日後付款，並簽發1張金額185萬
    元及3張金額330萬元之本票，合計1,175萬元之本票予陳慧
    君。嗣上訴人提議以其所有之坐落新竹縣○○鎮○○段○○段○○○○
    段00000○000○00000地號土地（重測後為○○段1154、1153、1
    165地號土地，下稱系爭土地），設定擔保債權總金額為最
    高限額1,000萬元之抵押權（下稱系爭抵押權）予伊，且由
    伊向新竹國際商業銀行【下稱新竹商銀，嗣經渣打國際商業
    銀行股份有限公司（下稱渣打商銀）合併】及第一商業銀行
    借款，以伊所得借款清償上訴人之賭債，然仍不足清償，最
    後1張金額330萬元之本票到期時，伊與陳慧君協議取回本票
    ，再簽發10張金額33萬元之支票，分10個月向陳慧君給付，
    上訴人並於該等支票背書。伊自上訴人收受之款項，僅上訴
    人於96年10月30日所轉交系爭土地之買受人即訴外人李亮給
    付之價金550萬元。且伊已將上訴人交付之款項均交予陳慧
    君，伊並無不當得利等語，資為抗辯。並於本院聲明：（一
    ）上訴駁回。(二)如受不利之判決，願供擔保請准宣告免為
    假執行。
三、兩造不爭執之事項（本院卷第64頁）
（一）曾淑菁自94年12月間起至95年10月間止在其位於新竹市○○
      區○○路00巷0弄00號住處，主持臺指期貨200之系爭簽賭站
      ，以臺灣加權指數作為賭博之標的，並僱用陳慧君負責接
      受客戶電話下單，即以當日臺灣加權指數每漲跌1點輸贏
      為200元，接受不特定賭客下單簽注與之對賭，並向賭客
      收取1口400元之手續費。其等所涉賭博犯行，業經臺灣新
      竹地方檢察署檢察官於96年4月18日以96年度偵字第628號
      、96年度偵字第2136號為緩起訴處分。
（二）上訴人於95年5月22日至同年6月5日期間，借用被上訴人
      帳戶向系爭簽賭站簽賭，上訴人於前揭期間賭輸款項，經
      由被上訴人代為清償予系爭簽賭站，上訴人並於95年6月2
      1日提供其所有之系爭土地設定系爭抵押權予被上訴人。
      嗣於96年11月7日系爭抵押權以清償為原因塗銷登記。上
      訴人並於96年12月31日以買賣為原因，將系爭土地所有權
      移轉登記予李亮（原審卷第189至199頁、第245頁、本院
      卷第75至105頁）。
（三）被上訴人曾於95年7月12日向新竹商銀借款460萬元（原審
      卷第273頁）。
（四）上訴人於96年10月30日將李亮所給付之550萬元價金轉交
      予被上訴人（原審卷第97頁）。
四、上訴人主張其參與系爭簽賭站之臺指期貨200賭博僅虧損296
    萬元，惟其交予被上訴人作為清償系爭簽賭站賭債之金額則
    為1,175萬元，被上訴人顯有向其溢收款項情事，其得依民
    法第179條前段規定，請求被上訴人返還766萬元之不當得利
    ，為被上訴人所否認，並以前詞置辯，經查：
（一）按無法律上之原因而受利益，致他人受損害者，應返還其
      利益，民法第179條前段定有明文。又在「給付型之不當
      得利」應由主張不當得利返還請求權人（受損人），就不
      當得利成立要件中之「無法律上之原因」負舉證責任（最
      高法院100年度台上字第899號判決要旨參照）。上訴人主
      張被上訴人向其溢收款項，應負返還不當得利之責，為被
      上訴人所否認，依上開說明，自應由上訴人負舉證責任。
（二）上訴人交付被上訴人用以清償系爭簽賭站賭債之金額若干
      ？
　　　上訴人主張被上訴人已自認向其收受代償予系爭簽賭站之
      金額為1,175萬元，其中179萬7,749元、14萬127元分別為
      其於95年8月14日至96年12月20日間陸續為被上訴人清償
      新竹商銀貸款之本金、利息；35萬元、70萬元為其分別於
      96年1月3日、2月15日給付被上訴人之現金；550萬元、20
      0萬元為其出賣系爭土地，分別於96年10月30日、11月15
      日轉交李亮所給付之價金予被上訴人，無非以李亮於關西
      郵局開設之存簿儲金帳戶歷史交易清單、系爭抵押權設定
      、塗銷申請文件、原審109年4月17日準備程序筆錄、109
      年12月7日言詞辯論筆錄為據（原審卷第97頁、第181至18
      6頁、第323至328頁、本院卷第75至105頁）。惟查：
　　　1.被上訴人於原審109年4月17日準備程序、109年12月7日
        言詞辯論期日陳稱：上訴人輸了1,175萬元，我不記得
        上訴人匯給我多少錢，我與上訴人一起湊錢給陳慧君，
        我只記得上訴人有於96年10月30日將系爭土地買受人李
        亮給付之價金550萬元給我等語（原審卷第184、326、3
        27頁），可見被上訴人係陳稱其與上訴人共同交予系爭
        簽賭站之金額為1,175萬元，並未自認上訴人交予其1,1
        75萬元，而僅自認其於96年10月30日收受上訴人交付之
        550萬元（原審卷第77、114、327頁），上訴人主張被
        上訴人自認向其收取代償系爭簽賭站之金額為1,175萬
        元，難謂可採。
　　　2.又系爭抵押權擔保債權總金額為最高限額1,000萬元，
        並非擔保特定之單一筆債權，有系爭抵押權之登記申請
        書在卷可稽（本院卷第81頁），是於其所擔保之原債權
        確定前，債權金額尚未可知。再觀諸系爭抵押權於96年
        11月7日以清償為登記原因申請塗銷抵押權登記時所附
        之債務清償證明書，其上僅記載「查李英潘前向本人（
        即被上訴人）借款，提供不動產為本人設定抵押權在案
        ，茲以借款業已全部清償，原設定之抵押權應全部塗銷
        ，特給此證」等語（本院卷第95頁），未記載上訴人所
        清償其對被上訴人借款債務之金額，亦難憑上開清償證
        明書認定上訴人所清償其積欠被上訴人之數額。至被上
        訴人曾於95年7月15日向新竹商銀借款460萬元，雖為兩
        造所不爭執，並有渣打商銀109年11月4日渣打商銀字第
        1090043205號函及所附被上訴人之活期存款帳戶交易明
        細在卷可稽（原審卷第271至286頁）。惟除被上訴人於
        95年10月31日、96年2月15日、96年9月29日、96年10月
        30日所分別清償之29萬4,714元、65萬8,911元、59萬4,
        554元、280萬2,251元，因年代久遠無法查明還款方式
        外，其餘各筆均係自被上訴人本人之活期存款帳戶轉出
        繳納，有渣打商銀108年10月18日渣打商銀字第1080028
        084號函在卷可稽（原審卷第109頁）。且被上訴人稱其
        本人之活期存款帳戶為自己使用（原審卷第168頁），
        上訴人亦未提出可資證明其代被上訴人向新竹商銀清償
        被上訴人借款本金179萬7,749元、利息14萬127元之證
        據，其主張代被上訴人清償借款本息合計193萬7,876元
        ，即無可採。又上訴人主張其於96年1月3日、2月15日
        分別給付現金35萬元、70萬元予被上訴人云云，並未舉
        證以實其說。而觀諸李亮之存簿儲金帳戶歷史交易清單
        （原審卷第97頁），固可見其郵局帳戶於96年11月15日
        有250萬元之提款，其交易摘要為「提轉匯兌」，然該
        款項不僅與上訴人主張之200萬元金額不符，且因中華
        郵政當時提款資料建檔不全，亦無法得知上開250萬元
        款項匯入之金融機構，有中華郵政公司新竹郵局109年1
        月9日竹營字第1091800015號函在卷可稽（原審卷第139
        頁），亦難認被上訴人確曾收受李亮關西郵局帳戶提轉
        匯兌之200萬元款項。則上訴人於95年6月5日起至96年1
        2月20日止交付予被上訴人之款項應為550萬元，上訴人
        主張其交付被上訴人代償系爭簽賭站之金額為1,175萬
        元，要無可採。
（三）上訴人積欠系爭簽賭站之金額應為若干？
　　　上訴人主張其於95年6月2日借用被上訴人帳戶向曾淑菁經
      營之簽賭站留倉100口，賭贏104萬元，嗣於95年6月5日因
      臺灣股票加權指數下跌超過200點時遭強制平倉賭輸400萬
      元，其僅需給付被上訴人代為向系爭簽賭站清償之296萬
      元（400萬－104萬＝296萬）云云，固舉證人陳慧君、曾淑
      菁之證述，並提出臺指期貨200交易規則、臺灣證券交易
      所日線圖為證（原審卷第11、13頁）。惟查：
　　　1.臺指期貨200交易規則、臺灣證券交易所日線圖僅可說
        明臺指期貨200之賭博交易方式及臺灣股票加權指數之
        漲跌及單日最高、最低指數情形，無法證明上訴人實際
        簽賭之次數及輸贏金額。又系爭簽賭站之業務員即證人
        陳慧君於原審準備程序證稱：僅被上訴人向我下單，我
        沒接過上訴人的電話，且無法分辨是上訴人或被上訴人
        所下的注，當時聽被上訴人說上訴人有下單，但不清楚
        上訴人下多少單。95年6月間臺指期貨200的交易資料現
        在已經沒有了，被上訴人每次下注的金額不一定，其於
        95年間向我投注的次數、曾否因當日跌幅達200點而被
        斷頭，因時隔太久我記不得，當時被上訴人是有輸有贏
        ，輸贏多少我現在也不知道等語（原審卷第170、171、
        173、174頁）。系爭簽賭站之主持人即證人曾淑菁於本
        院準備程序亦證稱：我不認識上訴人，上訴人沒跟我下
        過臺指期貨200的單，我只認識被上訴人，被上訴人有
        在95年5月20日至6月2日期間，指示買賣臺指期貨200，
        但因時隔太久，不知道被上訴人在95年6月2日有無留倉
        或留倉口數若干等語（本院卷第132、133頁）。足見證
        人陳慧君、曾淑菁就上訴人投注之次數、有無留倉、留
        倉口數若干、輸贏多少等均無法確認，其等所為證言亦
        無法證明上訴人就臺指期貨200簽賭之次數及輸贏金額
        。況上訴人自陳：我下注1、2個禮拜，1天最多可下注1
        00口，下注的次數忘記了，有超過10次等語（原審卷第
        168頁），其亦未提出其於95年6月間就臺指期貨200買
        賣之下單日期、時間、買賣口數之相關證據，僅空言稱
        買賣口數為100口云云（本院卷第63頁），顯見上訴人
        於95年6月間參與臺指期貨200賭博投注之次數不只2次
        ，且有輸有贏，是其主張於95年6月2日以被上訴人帳戶
        賭贏118萬元、於95年6月5日遭強制平倉而賭輸400萬元
        ，結算虧損金額僅為296萬元，被上訴人代其向系爭簽
        賭站清償之金額亦僅296萬元，難認可採。
　　　2.又被上訴人辯稱其為代上訴人清償系爭簽賭站之賭債為
        1,175萬元，其先以自己名義簽發發票日分別為95年6月
        15日、7月9日、8月9日、9月9日，金額合計1,175萬元
        之4張本票，嗣陳慧君向其提示該等本票，其再付款予
        陳慧君，並以其向銀行借貸所得款項清償上訴人之賭債
        。發票日為95年9月9日之330萬元本票到期時，因兩造
        均無力清償，由其與系爭簽賭站人員協商後，取回該張
        本票，改簽發10張33萬元支票分10個月清償，上訴人亦
        於支票背書等語，業據提出本票影本1張、本票存根4張
        、支票影本9張為證（原審卷第121、123頁、第201至21
        7頁）。觀諸被上訴人於95年7月12日向新竹商銀借得46
        0萬元後，即於撥款當日及同年月13日、14日、17日分
        別轉帳支出77萬2,000元、350萬元、21萬元、7萬2,000
        元，合計455萬4,000元（77萬2,000＋350萬＋21萬＋7萬2,
        000＝455萬4,000），有被上訴人之活期存款帳戶交易明
        細在卷可稽（原審卷第273頁），可見其所辯由其向銀
        行借款以清償上訴人之賭債一節，應屬非虛。又金額33
        0萬元、票號AA000000號之本票係兩造於95年6月9日所
        共同簽發（原審卷第121頁），且上訴人確曾於被上訴
        人所簽發金額均為33萬元、發票日為95年10月至96年6
        月每月9日、票號分別為AA0000000、AA0000000、AA000
        0000、AA0000000、AA0000000、AA0000000、AA0000000
        、AA0000000、AA0000000號等支票背書，有該等9張支
        票影本在卷可稽（原審卷第201至217頁），亦與被上訴
        人所辯95年9月9日之330萬元本票到期時無力清償，故
        改簽發支票分期給付系爭簽賭站之日期相符。上訴人亦
        陳稱：我有在這些金額合計330萬元之支票背書等語（
        原審卷第182、230頁），可見被上訴人代上訴人清償之
        賭債，其金額應不僅296萬元，否則上訴人當無於共同
        簽發上開金額330萬元之本票，並於金額合計330萬元之
        支票背書之理。至證人曾淑菁雖於本院準備程序證稱：
        我於95年6月15日以前並未自被上訴人1次收受1,000萬
        元之賭輸款項，亦未於95年6月2日至6月15日期間，合
        計自被上訴人收受1,000萬元之賭輸款項云云（本院卷
        第136頁）。惟其於本院準備程序證稱：因時隔太久，
        我不記得自被上訴人所收受賭輸虧損之款項金額若干，
        也沒有相關的資料可提供等語（本院卷第134、136、13
        7頁），可見曾淑菁證稱其未自被上訴人收受1,000萬元
        云云，並非基於相關文書資料或其明確記憶之證述，且
        曾淑菁既為系爭簽賭站之經營者，其自被上訴人收取之
        賭債即屬其不法所得，亦難期其陳明自被上訴人收取之
        數額，其此節證述難以憑採，尚不得為有利上訴人之認
        定。是上訴人主張其以被上訴人名義參與臺指期貨200
        賭博所積欠之賭債僅296萬元，被上訴人代其向系爭簽
        賭站清償之金額應僅296萬元，洵非可採。
（四）上訴人依民法第179條前段規定，請求被上訴人返還不當
      得利766萬元，有無理由？
　　　上訴人就其借用被上訴人名義帳戶參與臺指期貨200賭博
      賭輸之金額僅296萬元，且其已交付代償賭債款項1,175萬
      元予被上訴人，並未舉證以實其說，其主張被上訴人代其
      清償賭債，而有自上訴人溢收款項879萬元之情，即無可
      採。至上訴人於96年10月30日雖交付被上訴人款項550萬
      元，然上訴人亦未能舉證證明被上訴人收受該550萬元屬
      無法律上之原因而受利益，致其受損害，其依民法第179
      條前段規定，請求被上訴人返還不當得利766萬元，自非
      有據。
五、綜上所述，上訴人依民法第179條前段規定，請求被上訴人
    給付766萬元，及自起訴狀繕本送達翌日即108年4月19日（
    原審卷第25頁）起至清償日止，按週年利率5%計算之利息，
    為無理由，不應准許。原審就此為上訴人敗訴之判決，並無
    不合。上訴意旨指摘原判決此部分不當，求予廢棄改判，為
    無理由，應駁回其上訴。
六、本件事證已臻明確，兩造其餘攻擊防禦方法及所提證據，經
    審酌，核與本件判決結果不生影響，爰不再逐一論述，附此
    敘明。
七、據上論結，本件上訴為無理由，依民事訴訟法第449條第1項
    、第78條，判決如主文。
中　　華　　民　　國　　110 　年　　10　　月　　6 　　日
　　　　　　　　　民事第十二庭 
                      審判長法  官  陳秀貞
                            法  官　陳婷玉
                            法  官  毛彥程
正本係照原本作成。
如不服本判決，應於收受送達後20日內向本院提出上訴書狀，其
未表明上訴理由者，應於提出上訴後20日內向本院補提理由書狀
（均須按他造當事人之人數附繕本）上訴時應提出委任律師或具
有律師資格之人之委任狀；委任有律師資格者，另應附具律師資
格證書及釋明委任人與受任人有民事訴訟法第466 條之1第1項但
書或第2項所定關係之釋明文書影本。如委任律師提起上訴者，
應一併繳納上訴審裁判費。
中　　華　　民　　國　　110 　年　　10　　月　　6 　　日
　　　　　　　　　　　　　　書記官  陳冠璇